【裁判字號】    90,台上,7124
【裁判日期】    901122
【裁判案由】    殺人未遂
【裁判全文】
最高法院刑事判決                                九十年度台上字第七一二四號
    上  訴  人  甲○○
右上訴人因殺人未遂案件，不服台灣高等法院中華民國九十年七月二十七日第二審更
審判決（八十九年度上更(一)字第一○八六號，起訴案號：台灣板橋地方法院檢察署八
十五年度偵字第一四六三二號），提起上訴，本院判決如左：
    主  文
原判決關於甲○○部分撤銷，發回台灣高等法院。
    理  由
本件原判決認定上訴人甲○○於民國八十五年五月十八日凌晨三時五十四分許，在台
北縣樹林市○○路三五三之三號之金樹林音樂坊ＫＴＶ消費，被害人許賢彥在櫃檯為
簽帳問題與該店副理范美雲發生爭執，上訴人因而與被害人發生爭吵，乃回頭大聲說
：「叫一三一的人全部出來」，該店服務生謝芷玄（原姓名謝淑美）遂至該店一三一
號廂房內通知另七名不詳姓名成年男子走出店外，被害人於隨後跟出察看時，與該夥
男子發生口角衝突，上訴人與該同夥男子竟共同萌生殺人之犯意，在該店外停車場前
，共同持球棒猛烈毆擊被害人頭部之身體要害等處，致使被害人頭部、腰部外傷併右
側顱骨骨折併急性硬膜內外出血，右耳聽力喪失四十一點二分貝，左耳聽力喪失五十
五分貝，經送醫急救始倖免於死等情。因而撤銷第一審關於上訴人部分之判決，改判
仍論處上訴人共同殺人未遂罪刑，固非無見。
惟查：(一)、最輕本刑為三年以上有期徒刑之案件，於審判中未經選任辯護人者，審判
長應指定公設辯護人為其辯護；又依法應用辯護人之案件，辯護人未經到庭辯護而逕
行審判者，其判決當然為違背法令，刑事訴訟法第三十一條第一項、第三百七十九條
第七款分別規定甚明。上訴人被訴涉犯刑法第二百七十一條第二項、第一項之殺人未
遂罪嫌，原審亦依該法條論處上訴人罪刑，其最輕本刑為十年以上有期徒刑，屬強制
辯護案件。上訴人於原審並未選任辯護人，原審亦未依法指定公設辯護人為其辯護，
即遽行審判，其所踐行之訴訟程序，尚有未合。(二)、有罪判決書之事實一欄，為判斷
其適用法令當否之準據，法院應將依職權認定與論罪科刑有關之事實，翔實記載，然
後於理由內逐一說明其憑以認定之證據，並使事實認定與理由說明，互相適合，方為
合法。倘事實認定與理由說明，不相一致，或事實與理由欄內之記載，前後齟齬，按
諸刑事訴訟法第三百七十九條第十四款後段規定，均屬判決理由矛盾之當然違背法令
。原判決事實欄記載：上訴人與另七名姓名不詳之成年男子，在前開ＫＴＶ店外停車
場前，共同持球棒猛擊被害人頭部要害等處。是否認定上訴人在前開停車場，共同持
球棒猛擊被害人頭部等要害，而為殺人行為之分擔？乃原判決理由欄又引證人汪靜宜
之證言或說明：土豆（即上訴人）很大聲說叫一三一的人出來，接著伊就與范副理要
拉土豆去外面，等伊人到外面時，被害人已經被人持球棒打成重傷倒在地上；或又說
明：被害人把帳單丟進櫃檯，旁邊之上訴人罵被害人，伊即把上訴人拉著，但已經有
人從房間出來把被害人打倒在地等情（原判決第三頁第十至十五行）。是否論斷被害
人於店內即遭人毆擊倒地﹖且汪靜宜與上訴人等至店外時，被害人復已在店外遭人毆
擊倒地？原判決事實欄之記載與理由欄之說明不盡一致，已有未合。且原判決對汪靜
宜語焉不詳前後不盡相符之證言，未說明究為如何斟酌取捨之理由，逕併採為不利上
訴人之論據，亦有未洽。(三)、有罪判決書，對於被告有利之證據不採納者，應說明其
理由，為刑事訴訟法第三百十條第二款所明定，故有罪判決書對於被告有利之證據，
如不加以採納，必須說明其不予採納之理由，否則即難謂無判決不備理由之違法。且
共同正犯之成立，除同謀共同正犯外，其參與犯罪行為之實行者，固不必於每一階段
之犯行均經參與，亦不問動機起於何人，但以共犯間有犯意聯絡及行為分擔為要件。
上訴人否認有何共同殺人未遂犯行，辯稱：被害人係與伊朋友發生口角才打起來等語
。而原判決關於諭知共同被告范美雲無罪部分，係依據現場錄影帶所錄之內容，論斷
范美雲與汪靜宜係欲拉開上訴人，避免上訴人繼續留在店內與喝醉之被害人發生衝突
，上訴人之同夥亦隨後一同走出該店大門，被害人因酒醉不知避禍反隨後跟出，在該
店門外與上訴人之同伴發生衝突，致遭上訴人同夥以球棒擊傷等情（原判決理由欄七
、(一)、１）；復引用廖素蘭之證詞說明：「……我去的時候在門口下車，有看到三人
（即上訴人、范美雲、汪靜宜）在那裡說話……問：你說的三個人性別為何？答：一
男二女……我下車時看到有三人在門口談話，後來有四、五個男的拿棍子，另有一個
人（即被害人）走出門口罵三字經……那四、五人和跑出來的人打在一起……門口那
三人要過去拉，來不及……」，因認廖素蘭所見到之情形，應為錄影帶所未錄得之門
外情況等情（原判決第八頁第九至十三行）。苟原判決上開論斷說明屬實，被害人是
否於走出店外時與上訴人友人發生口角衝突，而遭上訴人友人持球棒毆擊﹖上訴人並
於被害人遭毆擊時上前勸架不及，尚待釐清。則上訴人辯稱：伊與動手毆擊被害人之
其他不詳姓名成年男子間，並無犯意聯絡及行為分擔之共犯關係，何以不足採信，原
判決未說明上訴人上開所辯暨前述各項證據資料，何以均不足為有利於上訴人認定之
理由，遽行判決，尚嫌速斷，難昭折服。上訴意旨指摘原判決不當，尚非全無理由，
應認仍有撤銷發回更審之原因。
據上論結，應依刑事訴訟法第三百九十七條、第四百零一條，判決如主文。
中      華      民      國     九十     年     十一     月    二十二    日
                              最高法院刑事第四庭
                                  審判長法官  董  明  霈
                                        法官  丁  錦  清
                                        法官  林  茂  雄
                                        法官  王  居  財
                                        法官  張  祺  祥
      右正本證明與原本無異
                                              書  記  官
中      華      民      國     九十     年     十一     月    二十九    日


司法院資訊處製作；財團法人民間司法改革基金會備份。
